【裁判字號】    97,訴,615
【裁判日期】    980317
【裁判案由】    損害賠償
【裁判全文】
臺灣士林地方法院民事判決               97年度訴字第615號
原      告  甲○○○
            乙○○
共      同
訴訟代理人  廖于清    律師
被      告  戊○○原名許美枝.
訴訟代理人  張洪昌    律師
被      告  丁○○○
訴訟代理人  丙○○
            己○○
上列當事人間損害賠償事件，本院於98年3 月3 日言詞辯論終結
，判決如下：
    主  文
被告丁○○○應給付原告乙○○新臺幣玖萬伍仟伍佰柒拾貳元，
及自民國九十七年三月三日起至清償日止，按週年利率百分之五
計算之利息。
被告戊○○應給付原告乙○○新臺幣捌萬貳仟肆佰拾壹元，及
自民國九十七年二月二十日起至清償日止，按週年利率百分之五
計算之利息。
被告戊○○應給付原告甲○○○新臺幣伍拾萬柒仟玖佰拾柒拾
元，及自民國九十七年二月二十日起至清償日止，按週年利率
百分之五計算之利息，暨自民國九十七年二月二十日起至返還如
附圖所示C 、D 、E 部分予原告甲○○○及共有人全體時止，按
月給付原告甲○○○新臺幣壹萬零佰捌拾柒元。
原告其餘之訴駁回。
訴訟費用由原告共同負擔百分之五十，被告丁○○○負擔百分之
二十，其餘百分之三十由被告戊○○負擔。
    事實及理由
一、原告起訴主張：緣坐落臺北市○○區○○段2 小段第402 地
    號土地（下稱系爭土地）及其上門牌號碼臺北市士林區○○○路○ 段184 號1 至4 樓建物（下稱系爭建物）之共有部分
    ，本屬原告乙○○與被告丁○○○及第三人王愛珠共有，原
    告乙○○之應有部分為2 分之1 ，被告丁○○○及第三人王
    愛珠之應有部分則各為4 分之1 。嗣原告乙○○於93年5 月
    4 日將其應有部分轉讓予原告甲○○○，被告丁○○○則於
    92年10月7 日將其應有部分4 分之1 轉讓予被告戊○○（原
    名許美枝）。而被告丁○○○自71年間起即無權占用系爭建
    物如附圖所示A 、B 、C 、D 、E 、F1、F2之共有部分。其
    中A 、B 、C 、D 、E 部分為頂樓，遭搭建房屋及設置陽台
    、女兒牆等，F1、F2為4 樓樓梯通道，在樓梯入口處遭設置
    紗門，並在樓梯間加築牆面擅自納為已用，並於92年10月7
    日將前揭搭建之房屋等之事實上處分權轉讓予被告戊○○，
    由戊○○繼續無權占用迄今。被告2 人無法律上原因，無權
    占用前開建物之共有部分，因而受有相當於租金之利益，被
    告則因此受有同額之損害。而被告丁○○○自92年2 月1 日
    起至92年9 月止，共8 個月期間所受之不當得利即原告乙○○所受之損害為新臺幣（以下同）182,384 元；被告戊○○
    自92年10月起至93年4 月止，7 個月期間所受之不當得利即
    原告乙○○所受之損害為159,587 元；被告戊○○自93年5
    月起至97年1 月止所得之不當得利即原告甲○○○所受之損
    害為1,029,841 元，另自起訴之日起至返還前揭無權占用部
    分予共有人止，按月受有23,101元之不當得利。為此，爰依
    不當得利之法律關係，請求被告給付，並聲明：(一)被告戊○○應給付原告甲○○○1,029,841 元及自起訴狀繕本送達之
    翌日（即97年2 月20日）起至清償日止，按週年利率百分之
    5 計算之利息，並自起訴狀繕本送達之翌日起至返還上開土
    地之日止，按月給付原告甲○○○23,101元。(二)被告戊○○
    應給付原告乙○○159,587 元及自起訴狀繕本送達之翌日（
    即97年2 月20日）起至清償日止，按週年利率百分之5 計算
    之利息。(三)被告丁○○○應給付原告乙○○182,384 元及自
    起訴狀繕本送達之翌日（即97年3 月3 日）起至清償日止，
    按週年利率百分之5 計算之利息。(四)訴訟費用由被告共同費
    擔。
二、被告戊○○則以：4 樓紗門並未上鎖，可供原告通行。另頂
    樓如附圖所示A 部分設置水塔，供公寓住戶分配使用，伊未
    阻止原告使用頂樓及附圖所示F1、F2部分樓梯間。另頂樓C
    部分係前手遺留供堆置雜物，伊並未使用，且無法出租。原
    告不得以超出一般合法房屋租金主張返還不當得利。再頂樓
    加蓋原告並未出租，原告僅就頂樓平台有使用權，不得就頂
    樓加蓋部分請求不當得利，故聲明：原告之訴駁回，訴訟費
    用由原告負擔。
三、被告丁○○○則以：伊在2 樓裝設鐵門是因為原告在2 樓燒
    金紙。倘因此須要賠償原告，則請法院裁決，但仍聲明：原
    告之訴駁回，訴訟費用由原告負擔。
四、本院查：
  (一)原告主張被告丁○○○自71年間起無權占用系爭建物如附圖
    所示B 、C 、D 、E 及F1、F2部分，並於92年10月7 日將該
    無權占用部分之事實上處分權轉讓予被告戊○○。而前開建
    物共有部分，應有部分2 分之1 本屬原告乙○○所有，嗣於
    93年5 月4 日轉讓予原告甲○○○等情，為被告丁○○○所
    不爭執，並據原告提出系爭建物1 至4 樓專有部分建物登記
    謄本及異動索引影本（見調解卷第17至28頁）、建物照片（
    見本院第99頁至120 頁）及本院95年度士簡字第504 號判決
    影本等為證，復經本院於97年8 月13日會同地政機關前往現
    場勘測屬實，分別製有勘驗筆錄（見本院卷第56至59頁）及
    複丈成果圖（即附圖）在卷可稽，已堪信為真實。
  (二)查附圖所示C 、D 、E 部分，現仍由被告戊○○無權占用，
    此觀諸C 部分於97年8 月13日本院會同地政機關前往勘測時
    ，仍遭頂樓加蓋之房屋無權占用，且該加蓋之房屋造成D 、
    E 部分與樓梯間相互隔絕，非通過C 部分房屋內部，無從使
    用D 、E 部分，且該加蓋之房屋，被告戊○○自承自前手取
    得等情，即足以認定被告戊○○就C 部分房屋有事實上處分
    權，並因C 部分房屋未拆除而繼續無權占有C 、D 、E 部分
    ，被告否認無權占用，要非可採。
  (三)又附圖所示B 、F1、F2部分，於97年8 月13日本院前往現場
    勘測時，已與被告戊○○所有4 樓專有部分相互隔絕，僅留
    一門相通，此見勘驗筆錄甚明。雖該部分仍因樓梯入口紗門
    存在及樓梯間所築三角形牆面均未拆除，使之與3 樓通往4
    樓之樓梯相互區隔，但前開紗門並無設鎖，原告及其他建物
    共有人尚非不能輕易通過紗門後使用F2所構成之L 形通道，
    進而進入F1樓梯，抵達頂樓如附圖所示B 部分。職是，尚難
    認為被告戊○○現仍繼續無權占用附圖所示B 、F1、F2部分
    。而由本院95年度士簡字第504 號判決書主文及內容關於「
    被告應將附圖二所示A-B 位置之門拆除」（見調解卷第29頁
    ，該A-B 位置的門與上開紗門位置相同，但並非上開未上鎖
    之紗門），並參酌原告所提出顯示被告戊○○以將F1、F2部
    分L 形通道與其專有部分打通合併使用之照片（見本院卷第
    115 頁），可以推知B 、F1、F2部分，於該案判決確定前，
    仍遭被告戊○○無權占用。惟被告戊○○嗣後何時將L 形通
    道與其專有部分築牆區隔，不再繼續無權占用？則乏確切之
    證據資料足供認定，本院認為應合理推定被告戊○○於本院
    95年度士簡字第504 號判決確定後，即96年10月30日起即不
    再繼續無權占用B 、F1、F2部分。
  (四)至附圖所示A 部分，依本院97年8 月13日勘測時所知，係長
    年用於設置該公寓1 至4 樓住戶所用之水塔，難認係遭被告
    2 人無權占用，原告2 人主張A 部分遭被告2 人無權占有云
    云，並非可採。
  (五)按無法律上之原因而受利益，致他人受損害者，應返還其利
    益，民法第179 條定有明文。查被告2 人無權占有與原告共
    有之系爭建物共有部分，依社會通念，可消極減免其應支付
    使用該共有部分及坐落土地之代價，而受有利益，致原告受
    有損害，自應返還其利益。而系爭建物及土地位於臺北市士
    林區○○○路○ 段馬路邊，附近有葫蘆堵市場，交通方便，
    生活機能便利，惟衡量被告係利用系爭建物共有部分之樓梯
    間及頂樓，經加築牆面、設置門戶或加蓋房屋，使之與自己
    所有4 樓專有部分相通，顯供居住使用，對於原告而言，其
    損害毋寧在於樓梯間及頂樓公共空間使用權益之受損，與一
    般直接無權占用土地或直接無權占有房屋之情狀略有不同等
    一切情狀，認為計算被告之不當得利，宜以被告無權占用系
    爭建物共有部分之面積為計算基礎，以系爭建物共有部分所
    坐落之土地當期申報地價（原告以公告現值為計算基礎，尚
    非可採）乘以6%計算被告每年所受之利益。並衡量原告應有
    部分之比例計算其每年所受之損失，始為允當，茲分別計算
    如下：
    (1)原告乙○○得請求被告丁○○○給付之數額：被告丁○○○自77年起無權占用B 、C 、D 、E 、F1、F2部分，至92
      年10月6 日止。原告乙○○就此僅請求其給付自92年2 月
      1 日起至同年9 月止，計8 個月期間之不當得利。而前開
      無權占有之總面積為92.25 平方公尺（3.12＋64.36 ＋13
      .13 ＋1.67＋3.7 ＋6.27＝92.25） 。當期系爭土地之申
      報地價為每平方公尺52,520元（見本院卷第19頁）。據此
      ，原告乙○○此期間得請求被告丁○○○給付之不當得利
      數額即為95,572元（計算式如下52520 ×92.25 ×6%×÷
      365 ×30×8 ÷2 ＝95572 ，元以下四捨五入），逾此部
      分之請求即屬無據。
    (2)原告乙○○得請求被告戊○○給付之數額：被告戊○○自
      92年10月7 日起無權占有B 、C 、D 、E 、F1、F2部分，
      至93年5 月3 日原告乙○○將系爭土地及建物共有部分之
      應有部分2 分之1 讓予原告甲○○○前1 日止。就此部分
      原告雖請求7 個月期間之不當得利，但計算被告戊○○此
      期間實際無權占有之時間應僅有6 個月又27日。又當期系
      爭土地之申報地價仍為每平方公尺52,520元（見本院卷第
      19頁）。據此原告乙○○此期間得請求被告戊○○給付之
      不當得利數額應為82,431元（52520 ×92.25 ×6%÷365
      ×30×6 ÷2 ＋52520 ×92.25 ×6%×÷365 ×27÷2 ＝
      82431 ，元以下四捨五入），逾此部分之請求即屬無據。
    (3)原告甲○○○得請求被告戊○○給付之數額：
      被告戊○○自93年5 月4 日起繼續無權占用B 、C 、D
        、E 、F1、F2部分至95年12月31日止，此期間共2 年7
        個月又28日，而系爭土地當期之申報地價均仍維持為每
        平方公尺52,520元，但原告乙○○已將系爭土地及建物
        共有部分之應有部分2 分之1 讓與原告甲○○○。據此
        ，原告甲○○○此2 年7 個月又28日期間，得請求被告
        戊○○給付之不當得利數額為385,474 元（52520 ×92
        .25 ×6%×2 ÷2 ＋52520 ×92.25 ×6%×÷365 ×30
        ×7 ÷2 ＋52520 ×92.25 ×6%×÷365 ×28÷2 ＝38
        5474，元以下四捨五入）。
      被告戊○○自96年1 月1 日起繼續無權占用B 、C 、D
        、E 、F1、F2部分至96年10月29日止，此期間共9 個月
        又29日，而系爭土地當期之申報地價為每平方公尺53,2
        16元（見本院卷第19頁）。據此，原告甲○○○此9 個
        月又29日期間，得請求被告戊○○給付之不當得利數額
        為120,645 元（53216 ×92.25 ×6%÷365 ×30×9 ÷
        2 ＋53216 ×92.25 ×6%÷365 ×29÷2 ＝120645，元
        以下四捨五入）。
      被告戊○○自96年10月30日起繼續無權占用C 、D 、E
        部分（面積合計為79.16 平方公尺），而原告甲○○○
        之請求至97年1 月31日中斷，該期間共3 個月又2 日。
        查系爭土地當期之申報地價仍為每平方公尺53,216元。
        據此，原告甲○○○此3 個月又2 日期間，得請求被告
        戊○○給付之不當得利數額為31,854元（53216 ×79.1
        6 ×6%÷365 ×30×3 ÷2 ＋53216 ×79.16 ×6%÷36
        5 ×2÷2 ＝31854 ，元以下四捨五入）。
      被告戊○○自起訴狀繕本送達之翌日起，仍繼續無權占
        用附圖所示C 、D 、E 部分（面積合計為79.16 平方公
        尺），迄今未將附圖所示C 部分房屋拆除，致系爭建物
        共有部分C 、D 、E 部分尚未返還予共有人全體。而系
        爭土地之申報地價仍為每平方公尺53,216元，據此被告
        戊○○應自起訴狀繕本送達之翌日（即97年2 月20日）
        起至將系爭建物返還予共有人全體時止，按月給付不當
        得利10,387元（53216 ×79.16 ×6%÷365 ×30÷2 ＝
        10387 ，元以下四捨五入）
      小結：原告甲○○○得請求被告戊○○給付之金額為53
        7 ,973 （385474 ＋120645＋31854 ＝537973），另97
        年2 月20日起至被告戊○○返還附圖所示C 、D 、E 部
        分予共有人全體止，按月給付10,387元，逾此部分之請
        求即屬無據。
  (六)末按給付無確定期限者，債務人於債權人得請求給付時，經
    其催告而未為給付，自受催告時起，負遲延責任。其經債權
    人起訴而送達訴狀，或依督促程式送達支付命令，或為其他
    相類之行為者，與催告有同一之效力；遲延之債務，以支付
    金錢為標的者，債權人得請求依法定利率計算之遲延利息，
    民法第229 條第2 項、第233 第1 項前段分別定有明文。本
    件原告乙○○得向被告丁○○○請求之不當得利95,572元，
    得向被告戊○○請求之不當得利82,431元，及原告甲○○○
    自93年5 月4 日起至97年1 月31日得向被告請求之不當得利
    ，經原告起訴請求，被告迄未給付，原告就此請求被告應自
    起訴狀繕本送達之翌日（起訴狀繕本於97年2 月19日送達於
    被告戊○○，其送達之翌日為97年2 月20日，被告丁○○○
    部分則於同年月21日寄存於警察機關，自97年3 月2 日生送
    達之效力，其送達之翌日為97年3 月3 日）起至清償日止，
    按週年利率百分之5 計付遲延利息，亦非無據。
五、綜上所述，原告依不當得利之法律關係，訴請被告給付不當
    得利，於主文第一至三項所示之範圍內，為有理由，應予准
    許，逾此金額之請求，則非有據，應予駁回。
六、據上論結，本件原告之訴，一部為有理由，一部為無理由，
    依民事訴訟法第79條、第85條第1 項，判決如主文。
中    華    民    國    98    年    3     月    17    日
                  民事第一庭法  官  周群翔
以上正本係照原本作成。
如對本判決上訴須於判決送達後20日內向本院提出上訴狀。
中    華    民    國    98    年    3     月    17    日
                            書記官  阮弘毅


司法院資訊處製作；財團法人民間司法改革基金會備份。
